【裁判字號】    92,上更(二),661
【裁判日期】    921210
【裁判案由】    傷害致死
【裁判全文】
臺灣高等法院刑事判決                        九十二年度上更(二)字第六六一號
    上  訴  人  臺灣臺北地方法院檢察署檢察官
    上  訴  人  甲○○
    即  被  告
    選任辯護人  陳信亮律師
右上訴人因被告傷害致死案件，不服台灣台北地方法院八十五年度易字第一二三０號
，中華民國八十六年三月二十八日第一審判決（起訴案號：台灣台北地方法院檢察署
八十四年度偵字第二二五七四號及移送併辦八十五年偵字第二九八八一號），提起上
訴，經判決後，由最高法院第二次發回更審，本院判決如左：
    主      文
原判決關於甲○○部分撤銷。
甲○○傷害人之身體因而致人於死，處有期徒刑肆年。
    事      實
一、甲○○之妻何慧玲於民國八十四年九月十一日上午七時三十分許，與李銘華在臺
    北縣新店市○○路三六二號耕莘醫院因看門診時間表起爭執，嗣於同日中午十三
    時四十分許，李銘華持不具殺傷力之仿半自動手槍以金屬材質製造之玩具手槍一
    把﹑彈匣三個及子彈殼三十四個，至該醫院九０七室恐嚇何慧玲「要殺死何女全
    家」，繼而毆打何慧玲，適甲○○回來，李銘華轉身跑出該九０七室，甲○○竟
    基於傷害之故意，在九０七室外動手重拳毆打李銘華頭部側面一下，李某跌倒後
    爬起，甲○○繼續追打李銘華頭部，追至九樓安全門外樓梯間時，甲○○在客觀
    上可以預見其如以手槍之槍把毆打李銘華頭部，並使其撞牆倒地，當可發生死亡
    之結果，竟手持李銘華原持有之手槍以槍把毆打李銘華頭部二下，又出手推李銘
    華肩膀，使李銘華向後仰頭撞牆壁後倒地，而當場陷於昏迷，受有腦部外傷合併
    腦內出血及左側前額、後枕部皮下瘀血之傷害，持續昏迷至八十五年十月二十三
    日上午七時許，因前揭頭部外傷腦出血及持續一年以上昏迷以致死亡。
二、案經李銘華之妻丁○○訴由台北縣警察局新店分局報請臺灣台北地方法院檢察署
    檢察官偵查起訴及台灣高雄地方法院檢察署檢察官移送併辦。
    理      由
一、訊據上訴人即被告甲○○矢口否認右揭犯行，辯稱：伊僅係拉住被害人李銘華擬
    奪下槍支以排除其不法侵害，並未出拳毆打他，李銘華係於奔跑中頭往後看迎面
    撞擊安全門，當場把門撞開後倒在安全門外，其後枕部皮下瘀血傷，係其撞後昏
    倒踫撞地板所致，其腦傷亦與死亡間無因果關係，本件因李銘華持槍對伊射擊，
    該槍可噴出火葯煙霧有退殼功能，與真槍無異，伊為防衛奪槍，屬正當防衛云云
    。
二、經查：
  (一)、右揭事實業據告訴人丁○○指訴歷歷，並經證人曾月嬌、石尾妹、黃嘉茜、黃
      秀燕、丙○○、乙○○供證綦詳，且有玩具手槍一把，彈匣三個、子彈殼二十
      四個扣案，復有載明李銘華於八十四年九月十一日急診，診斷有頭部外傷合併
      腦內出血及左側前額 (診斷書誤為右側)、後枕部皮下瘀血之耕莘醫院診斷書
      及九十二年十一月十二日 (九二)耕醫病歷字第一五○七號函及台北市立仁愛
      醫院診斷證明書（詳偵卷第十四頁、第二十五頁）及病歷在卷足憑，又李銘華
      於八十五年十月二十三日死亡後經屍體解剖結果，進一步發現李某「右側頭部
      皮下組織廣泛性瘀血、硬腦膜下廣泛性出血、顱底部左側部分出血多已吸收、
      前頭部挫傷一處長二公分寬一點五公分、組織內瘀血」，經鑑定結果「李銘華
      之死亡顯係因頭部外傷腦出血及持續一年以上昏迷以致死亡」等情，有台灣高
      雄地方法院檢察署法醫師解剖記錄報告及台灣高雄地方法院檢察署屍體證明書
      在卷足憑（詳台灣高雄地方法院檢察署八十五年相字第二０三八號卷），此外
      復有Ｘ光片、解剖相片、內政部警政署刑事警察局85.1.22刑鑑字第三三一四
      號鑑驗通知書 (鑑定槍支無殺傷力)在卷可稽。
  (二)、證人即耕莘醫院清潔工石尾妹於警訊證稱：「．．．我看見甲○○打李銘華頭
      部前額部份，一直打往樓梯方向，期間我聽到李銘華用台語講不要這樣子，然
      而甲○○沒有理會一直打沒停手．．．」（見偵查卷第十二頁背面）；於原審
      又證稱：「甲○○出手打李銘華，一直打沒休息，一直打頭：：：」（見原審
      卷三十六頁背面）；另證人即耕莘醫院護士長黃嘉茜於警訊亦證稱：「我看見
      甲○○追打著李銘華。」（見原審卷一０三頁背面）；於原審訊問時又證稱：
      「方某第一拳是打在李某頭側面，李某跌倒爬起來，方某就追著李某邊跑邊打
      。」、「（李銘華有無摔到鐵門或樓梯？）沒有」（見原審卷一三一頁背面）
      ；又證人即護士黃秀燕於原審亦證稱：「方某看見李銘華就打，是方某先動手
      打，李銘華一直被打。」（見原審卷一三一頁），審諸上開證人之證詞，互核
      相符，自堪採信，被告辯稱被害人母親係該院看護工，證人證詞有偏頗之虞云
      云，委不足採。另證人即住院病患丙○○亦證稱：「甲○○就拿槍的手把打李
      的頭二、三下，再用兩手夾李脖子，拉到安全門，我有在安全門外面瞄著看，
      看到方與其太太推李撞牆壁，及李的後腦部撞牆壁」、「（安全門）本來就打
      開，一個老太太還在那邊掃地」、「（是撞門還是撞牆？）撞牆」（原審卷二
      一五頁）等語，查丙○○為不相干之第三人，其當場目睹所為證詞，自足信實
      ，從而，被告甲○○確有打擊被害人李銘華頭部無誤。雖被告質疑證人丙○○
      於原審作證時曾稱：「被告打被害人時警衛在場，離不遠，在拉到安全門前，
      警衛有阻擋，安全門時警衛未阻擋等語 (見原審卷第二一五頁)，而證人即警
      衛乙○○於警訊及原審供證，均稱其據報到達時見被告持槍乃要其交出，嗣發
      現被害人倒在樓梯間地面乃將之送急診室 (見偵卷第十、十一頁、原審卷第一
      四一頁反面、第一四二頁)，似未見到發生之情形。證人丙○○所證與乙○○
      所證有未合之處，丙○○證詞可信性低云云，然本院質之證人乙○○供證：「
      警衛當時有四個，是否有其他警衛不清楚，警衛會有巡邏的時候」等情，則既
      有其他警衛存在，即不能認其供詞與乙○○所述矛盾，併此鈙明。
  (三)、被告雖辯以伊未打李某頭部，是李某自己撞到安全門受傷的云云，然被告於偵
      查中先稱被害人李某從樓梯摔下去（見偵查卷二十一頁），茲又改稱是被害人
      自己撞上安全門，把門撞開，前後所述不一，已有可議，且與證人丙○○所證
      ：「安全門本來就打開」等情有所不符，即證人乙○○於本院審理時亦證稱：
      「被害人倒在安全門裡面 (見本院審判筆錄)，此與被告所述被害人把安全門
      撞開，倒在安全門外面之情，亦大相逕庭，而耕莘醫院病歷摘錄單記明：「李
      銘華左側前額頭部之腫脹有可能是以拳頭或槍把毆擊所造成」，有該院八十九
      年十二月十八日耕醫病歷字第一三五三號函在卷可按，準此，應排除被害人前
      額頭部腫脹係撞擊安全門所致，被告此部分所辯亦無可取，被害人頭部所受之
      傷，應係受被告之打擊所致無疑。
  (四)、被害人李銘華自案發當天因遭被告毆擊後，造成頭部外傷腦內出血，即當場昏
      迷不醒持續一年以上，李銘華之死亡與被告傷害之行為當具有因果關係。再查
      被告與被害人夙不相識，自無仇隙，本件肇因又祗係其妻因看門診時間表細故
      與被害人起爭執，衡情亦非深怨，其主觀上應無殺人之犯意，但其連續毆擊他
      人頭部之要害部位，仍有致人於死之危險，被告為思慮健全成年人，理應知之
      甚稔，其竟仍為之，自應負傷害致死罪責。又被告雖辯稱被害人持槍對其射擊
      ，該槍可噴火葯煙霧有退殼功能，伊為防衛奪槍，本件是正當防衛云云，然被
      害人擊發數槍，被告仍持續追逐；顯已知為假槍，且被害人一開始即遭被告一
      路追打，且曾求饒，業據上開各證人證述在卷，顯無現在不法侵害，自無正當
      防衛可言。
  綜上所述，本件事證明確，被告所辯應係事後卸責之詞，不足採信，其之犯行堪以
  認定，應依法論科。又本案事證已明，被告請求履勘現場，再將扣案槍支送鑑定，
  本院認無必要，併此敘明。
三、核被告甲○○所為，係犯刑法第二百七十七條第二項前段之傷害致人於死罪，檢
    察官以同條第一項之普通傷害罪起訴，尚有未洽；爰於不妨礙事實同一內變更起
    訴法條。又被告因被害人手持玩具槍對其妻恐嚇騷擾在先，一時憤起，出手較重
    致罹重罪，衡其犯情尚非無可憫，爰依刑法第五十九條減輕其刑。原審論處被告
    罪刑，本非無見，惟查原審變更起訴法條未予敘明，並引用刑事訴訟法第三百條
    規定，容有未洽，被告上訴否認犯罪，檢察官上訴意旨認被告有殺人故意，指摘
    原判決不當，雖均無理由，但原判決關於被告甲○○部分既有可議，仍屬無可維
    持，應由本院將原判決撤銷改判。爰審酌被告甲○○犯罪之動機、目的、手段、
    品行、智識程度、所生危害及犯罪後狡辯態度不佳等一切情狀，量處有期徒刑四
    年，以資懲戒，又查扣之槍彈，雖供被告犯罪所用之物，惟係被害人李銘華所有
    ，依法自不得諭知沒收，附此明。
據上論斷，應依刑事訴訟法第三百六十九條第一項前段、第三百六十四條、第二百九
十九條第一項前段、第三百條、刑法第二百七十七條第二項前段、第五十九條，判決
如主文。
本案經檢察官謝英民到庭執行職務。
中      華      民      國    九十二    年     十二     月      十      日
                              臺灣高等法院刑事第五庭
                                  審判長法  官  趙  功  恆
                                        法  官  蘇  素  娥
                                        法  官  楊  貴  雄
右正本證明與原本無異。
如不服本判決，應於收受送達後十日內向本院提出上訴書狀，其未敘述上訴之理由者
並得於提起上訴後十日內向本院補提理由書（均須按他造當事人之人數附繕本）。
                                        書記官  林  淑  貞
中      華      民      國    九十二    年     十二     月      十      日
附錄：本案論罪科刑法條全文
刑法第二百七十七條第二項前段
犯前項之罪，因而致人於死者，處無期徒刑或七年以上有期徒刑。


司法院資訊處製作；財團法人民間司法改革基金會備份。
